【裁判字號】    90,易,176
【裁判日期】    901204
【裁判案由】    詐欺
【裁判全文】
臺灣花蓮地方法院刑事判決                            九十年度易字第一七六號
    公  訴  人  臺灣花蓮地方法院檢察署檢察官
    被      告  丙○○
右列被告因詐欺案件，經檢察官提起公訴（九十年度偵字第四八九號），本院判決如
左：
    主  文
丙○○無罪。
    理  由
一、公訴意旨略以：被告丙○○意圖為自己不法之利益，於民國八十九年三、四月間
    ，藉口其擔任「馬太鞍文化藝術團」負責人，以該團將以花蓮縣政府名義出團至
    澳洲從事原住民民俗表演，並已獲花蓮縣政府同意補助每名團員新台幣（下同）
    八千元，共五十名，合計四十萬元之旅費在案為由，使告訴人錫安國際旅行社股
    份有限公司（下稱錫安公司）陷於錯誤，而於八十九年十月二十四日與其洽訂該
    團出國文化訪問表演之旅遊契約。詎錫安公司依約辦理該團五十名團員出團澳洲
    訪問表演後，丙○○僅支付六十餘萬元之出團旅費，竟拒付出團旅費餘款六十一
    萬餘元。嗣經告訴人錫安公司向花蓮縣政府查詢結果，獲知丙○○並未獲花蓮縣
    政府輔助出團旅費，始知受騙。因認被告犯有刑法第三百三十九條第二項之詐欺
    得利罪嫌等語。
二、按犯罪事實應依證據認定之，無證據不得推定其犯罪事實。又不能證明被告犯罪
    者，應諭知無罪之判決。刑事訴訟法第一百五十四條、第三百零一條第一項分別
    定有明文。又按刑法第三百三十九條第二項詐欺罪得利罪之成立，以意圖為自己
    或第三人不法之所有，以詐術使人陷於錯誤，而得財產上不法之利益或使第三人
    得之。必須被詐欺人因其詐術而陷於錯誤，若其所用方法，不能認為詐術，亦不
    致使人陷於錯誤，即不構成該罪。
三、公訴人認被告丙○○涉有右揭犯罪，無非以經告訴代理人甲○○指訴，且依花蓮
    縣政府九十年三月八日九十府教社字第０一八七七一號函、行政院原住民委員會
    九十年三月二日台九十原民教字第九００二一九九號函所示，上開機關均未曾受
    理被告丙○○申請補助「馬太鞍文化藝術團」出國做藝術文化交流旅費，另有國
    外旅遊契約書影本一份在卷可參，認被告即未曾向上開二單位申請補助出國表演
    之旅費，竟佯以曾獲政府補助，致使告訴人陷於錯誤，而代墊出國團費，犯有詐
    欺取財罪嫌等語，固非無見。然訊據被告丙○○固不否認向告訴人錫安公司簽訂
    旅遊契約，並尚積欠上開款項，惟辯稱：伊無詐騙告訴人之意，只是業務上有疏
    失，伊向花蓮縣政府申請補助，但未核准，僅口頭向行政院原住民委員會申請補
    助，後來沒有填寫單據，伊有告知告訴代理人若補助款核撥下來，回國會再給付
    餘款，伊願意分期償還款項，全權負責等語。
四、經查，被告丙○○係「馬太鞍文化藝術團」負責人，此有花蓮縣政府核發之業餘
    演藝團體登記證影本一份在卷可參。又被告於八十九年十月二十四日與告訴人錫
    安公司簽訂國外旅遊契約，團員含被告共五十名，每人旅費二萬四千七百元，訂
    約時即已繳交定金十五萬元，此有國外旅遊契約書、本票、團員名冊影本各一份
    附卷可稽，被告對尚積欠款項六十一萬餘元，自始均不否認，並立切結書一份在
    卷可參，故核算被告已給付六十萬元之旅遊款項，此亦據告訴代理人甲○○所是
    認。次查，被告雖未向行政院原住民委員會或花蓮縣政府取得補助，然被告係偕
    同「馬太鞍文化藝術團」團員出國從事海外表演，若向行政院原住民委員會提出
    申請，因該委員會為促進臺灣原住民與國際文化交流活動，訂定「促進原住民與
    國際暨大陸地區少數民族文化交流補助要點」，凡依法組織之原住民團體，如從
    事海外出國表演，經向該會提出申請，案經該會依上開要點審核同意補助者，可
    獲得部分補助經費，此經本院向該委員會函查屬實，此有該會台（九十）原民教
    字第九○八二九一號函附卷足稽，是以被告與「馬太鞍文化藝術團」團員出國表
    演，依上開函文所示，應可申請補助。另告訴代理人甲○○亦於偵查中陳稱：「
    被告只有向花蓮縣政府原住民行政局一位乙○○科長洽談，結果陳科長告訴我被
    告只有口頭申請未提出書面申請」等語（見八十九年度他字第四四八號卷第十九
    頁正面、反面），堪認被告確實曾對該藝術團至海外表演請求補助一事，提出申
    請，僅因其口頭提出申請，不符合相關規定，始未經花蓮縣政府或行政院原住民
    委員正式受理承辦，被告始未獲得補助款，故尚難認被告惡意詐騙告訴人，以獲
    得出遊之利益，應僅係被告行政作業疏失，以致未依規定申獲補助款。況被告僅
    向每位團員收取費用一萬五千元，因補助款未獲核准，且差額未向團員追繳，回
    國後再向團員收款亦誠屬不易，故被告至今始尚未給付餘款，尚難認其有何不法
    所有之意圖，被告一時未給付旅遊款項予告訴人，尚與詐欺罪須以詐術使人陷於
    錯誤而得利之構成要件有別。本件應僅係民事糾紛，宜循民事之途徑加以解決。
五、依前所述，被告與團員至國外表演，雖未向相關單位申請補助款，返國後亦未付
    清餘款，然被告確實曾口頭表示申請補助，僅因程序不合未獲准許，被告因認得
    以獲得補助，故向告訴代理人表示已獲得補助等詞，應僅係依其個人之確信而為
    上開陳述，主觀上對告訴人並無不法之意圖，且無施用詐術，自不得僅以餘款未
    付清，即推定有詐欺得利罪之犯行。此外，復查無其他證據，證明被告確有何詐
    欺犯行，揆諸首揭說明，既無積極證據足證被告犯罪，依法應諭知無罪之判決。
六、被告經合法傳喚，無正當理由不到庭，本院認本件係應諭知無罪之案件，爰不待
    其陳述，逕行判決。
據上論斷，應依刑事訴訟法第三百零一條第一項、第三百零六條，判決如主文。
本案經檢察官李子春到庭執行職務。
中      華      民      國    九十      年     十二     月      四      日
                              臺灣花蓮地方法院刑事庭
                                  法  官  鄭  培  麗
右正本證明與原本無異。
如對本判決不服，應於送達後十日內，向本院提出上訴狀。（應抄附繕本）告訴人或
被害人如對於本判決不服者，應具備理由請求檢察官上訴，其上訴期間之計算係以檢
察官收受判決正本之日期為準。
                                  法院書記官
中      華      民      國    九十      年     十二     月      五      日


司法院資訊處製作；財團法人民間司法改革基金會備份。
